【裁判字號】    98,訴,880
【裁判日期】    990730
【裁判案由】    分割共有物
【裁判全文】
臺灣彰化地方法院民事判決               98年度訴字第880號
原      告  壬○○○
訴訟代理人  陳建勛律師
複  代理人  癸○○
被      告  甲○○
訴訟代理人  辛○○○
被      告  丁○○
兼  上一人
訴訟代理人  乙○○
被      告  戊○○
            己○○
            丙○○
            庚○○
當事人間請求分割共有物事件，本院於民國99年7月16日言詞辯
論終結，判決如下：
    主  文
兩造共有坐落彰化縣田中鎮○○段一一六地號、地目建、面積一
點三八平方公尺，同段一一八地號、地目建、面積三六八點一八
平方公尺，同段一一九地號、地目建、面積七○六點二一平方公
尺等三筆土地，准予合併分割，並應分割為如附圖即彰化縣田中
地政事務所民國九十九年六月十日複丈之土地複丈成果圖所示，
即編號Ａ部分、面積三五八點五九平方公尺之土地，分歸原告取
得；編號Ｂ部分、面積一七九點二九平方公尺之土地，分歸被告
丙○○取得；編號Ｃ部分、面積八九點六五平方公尺之土地，分
歸被告丁○○取得；編號Ｄ部分、面積八九點六五平方公尺之土
地，分歸被告乙○○取得；編號Ｅ部分、面積八九點六五平方公
尺之土地，分歸被告甲○○取得；編號Ｆ部分、面積八九點六五
平方公尺之土地，分歸被告戊○○取得；編號Ｇ部分、面積六一
點三六平方公尺之土地，分歸被告黃進修取得；編號Ｈ部分、面
一一七點九三平方公尺之土地，分歸被告己○○取得。
兩造共有坐落彰化縣田中鎮○○段一○八地號、地目建、面積二
六九點一五平方公尺之土地，應分割為如附圖即彰化縣田中地政
事務所民國九十九年六月十日複丈之土地複丈成果圖所示，即編
號Ｉ部分、面積四四點八六平方公尺之土地，分歸被告丙○○取
得；編號Ｊ部分、面積四四點八六平方公尺之土地，分歸被告庚○○取得；編號Ｋ部分、面積二二點四三平方公尺之土地，分歸
被告乙○○取得；編號Ｌ部分、面積二二點四三平方公尺之土地
，分歸被告甲○○取得；編號Ｍ部分、面積二二點四三平方公尺
之土地，分歸被告戊○○取得；編號Ｎ部分、面積二二點四三平
方公尺之土地，分歸被告丁○○取得；編號Ｏ部分、面積八九點
七一平方公尺之土地，分歸原告取得。
訴訟費用由兩造按附表三所示之比例負擔。
    事實及理由
甲、程序方面：
    被告甲○○、丁○○、戊○○、黃進修經合法通知，均未於
    最後言詞辯論期日到場，核無民事訴訟法第386條各款所列
    情形，爰依原告之聲請，由其一造辯論而為判決。
乙、實體方面：
一、原告主張：
    坐落彰化縣田中鎮○○段108地號、地目建、面積269.15平
    方公尺（下稱系爭108地號土地），同段118地號、地目建、
    面積367.18平方公尺（下稱系爭118地號土地）等2筆土地，
    係原告與被告乙○○、甲○○、戊○○、丁○○、丙○○、
    黃進修所共有；坐落同段116地號、地目建、面積1.3 8平方
    公尺（下稱系爭116地號土地），同段119地號、地目建、面
    積706.21平方公尺（下稱系爭119地號土地）等2筆土地，係
    原告與被告乙○○、甲○○、戊○○、丁○○、丙○○、黃
    進敏所共有；兩造應有部分比例各如附表一、二所示。上開
    4筆土地依法並無不能分割情事，兩造亦無不為分割之約定
    ，原告為增進土地利用價值，屢次請求被告協議分割，均無
    法達成協議。又系爭116、118、119地號等3筆土地，係相鄰
    土地，且經全體共有人同意合併分割，爰基於民法第823條
    第1項、第824條第2、6項之法律規定，請求准予裁判分割，
    且就其中系爭116、118、119地號等3筆土地為合併分割。並
    聲明：如主文第1、2項所示。
二、被告之聲明及陳述：
（一）被告乙○○、己○○、丙○○陳稱：同意系爭116、118、
      11 9地號等3筆土地合併分割。並聲明：同意依附圖所示
      方法分割。
（二）被告丁○○、戊○○、黃進修均未於最後言詞辯論期日到
      場，依其等於其餘言詞辯論期日所為陳述及書狀則陳稱：
      同意系爭116、118、119地號等3筆土地合併分割。並聲明
      ：同意依附圖所示方法分割
（三）被告甲○○未於最後言詞辯論期日到場，依其於其餘言詞
      辯論期日所為陳述則陳稱：同意系爭116、118、119地號
      等3筆土地合併分割。並聲明：同意分割。
三、得心證之理由：
（一）本件原告主張系爭4筆土地，為兩造所共有，兩造應有部
      分比例各如附表一、二所示。兩造就系爭土地無因物之使
      用目的不能分割或契約訂有不分割之期限，惟無法依協議
      方式決定分割方法等情，業據原告提出地籍圖謄本、土地
      登記謄本為證，且為被告所不爭執，堪認為真實。
（二）按各共有人，除法令另有規定外，得隨時請求分割共有物
      。又共有人相同之數不動產，除法令另有規定外，共有人
      得請求合併分割。共有人部分相同之相鄰不動產，各該不
      動產均具應有部分之共有人，經各不動產應有部分過半數
      共有人之同意，得適用前項規定，請求合併分割。民法第
      823條第1項前段、第824條第5項、第6項前段分別定有明
      文。系爭116、118、119等3筆土地屬相鄰之土地，其共有
      人除被告己○○、庚○○外，均屬相同，且兩造即全體共
      有人均同意合併分割，已符合上開經各不動產應有部分過
      半數共有人同意之規定，且系爭116地號土地面積僅1.38
      平方公尺，而系爭118、119地號土地地形亦非方正，如系
      爭3筆土地未採取合併分割，而逕以原物分割，各共有人
      所分得之土地恐分散各處，致無法發揮土地最大經濟效益
      ，是本院認為原告請求將系爭11 6、118、119等3筆土地
      合併分割，確屬合宜。因此，原告依民法第823條第1項、
      第824條第2、6項規定，請求分割系爭4筆土地，並就其中
      系爭116、118、119地號等3筆土地為合併分割，於法有據
      ，應予准許。
（三）再按共有人因共有物分割之方法不能協議決定，而提起請
      求分割共有物之訴，應由法院斟酌當事人之聲請、共有物
      之性質、經濟效用及全體共有人之利益、意願等公平決定
      之。則本院審酌：
  １、系爭4筆土地之地目均為建，系爭108地號土地使用分區為
      商業區，系爭116、118、119地號土地使用分區則均為住
      宅區，此有土地登記謄本、彰化縣田中鎮公所都市計畫土
      地使用分區證明書在卷為證，是系爭土地之分割方法，自
      應考量各共有人日後建築與對外通行之需要。依本院現場
      勘驗之結果，系爭4筆土地上僅有雜木、雜草，並無地上
      物，現除南側一角及西側一小段可對外通行至大福街外，
      系爭4筆土地西側、南側均有他人所有之建築物，而北側
      、東側則為他人所有之土地，另與系爭4筆土地毗鄰之同
      段117、109-1、113、114、115地號等5筆土地均屬計畫道
      路用地，並連接至大福街，而系爭119 地號土地西北側之
      同段121、125、126地號等3筆土地，亦屬計畫道路用地，
      惟目前尚未開通，故系爭4筆土地之分割方法，其分割線
      原則上應採取西北往東南走向，俾使分割後各共有人將來
      均得以利用同段113、114、115、109-1、117地號等5筆土
      地之計畫道路對外通行。
  ２、本件原告所提如附圖所示分割方案，其分割線均係採取西
      北往東南走向，使兩造土地均臨計畫道路，無對外聯絡問
      題；且該分割方案中，除原告所分得A部分土地及被告庚○○所分得G部分土地外，其餘兩造所分得土地均大致呈
      長方形，其中雖B、C、D、E、F部分土地呈臨路面寬較窄
      、深度較長之地形，惟此係因系爭土地地形及為使各共有
      人分得之土地均得以直接臨路之故，且該分割方案已使親
      等較近之共有人分於相鄰之位置，有助於將來合併使用；
      至原告所分得A部分土地及被告庚○○所分得G部分土地
      雖呈不規則形，然A部分土地面積達358.59平方公尺，其
      地形應不致妨礙其作為建築使用，另被告庚○○所分得之
      G部分土地則與其兄弟即被告己○○所分得之H部分土地相
      鄰，亦有助於2人合併為建築使用。況兩造除被告甲○○
      外，均同意依附圖所示方法分割系爭4筆土地，而被告甲○○經合法通知，亦未曾就附圖所示分割方法表示反對意
      見，益徵如附圖所示分割方法均無違兩造之意願；此外，
      附圖所示方案客觀上對兩造復無何特別不利之處，堪稱允
      當。
  ３、從而，本院審酌系爭土地之性質與形狀、共有人之意願、
      全體共有人之利益、對外通行之需求等一切情狀，認為以
      附圖所示方法分割應屬公平且適當，爰判決如主文第1、2
      項所示。
四、訴訟費用負擔之依據：民事訴訟法第78條、第80條之1。
中    華    民    國    99    年    7     月    30    日
                  民事第一庭    法  官  簡璽容
以上正本係照原本作成。
如對判決上訴，應於判決送達後20日內向本院提出上訴狀。
如委任律師提起上訴者，應一併繳納上訴審裁判費。
中    華    民    國    99    年    7     月    30    日
                                書記官  彭月美
附表一：彰化縣田中鎮○○段108、118地號等2筆土地部分：
┌──┬─────┬──────┐
│編號│共有人姓名│應有部分比例│
├──┼─────┼──────┤
│ 1  │壬○○○  │2/6         │
├──┼─────┼──────┤
│ 2  │乙○○    │5/60        │
├──┼─────┼──────┤
│ 3  │甲○○    │5/60        │
├──┼─────┼──────┤
│ 4  │戊○○    │5/60        │
├──┼─────┼──────┤
│ 5  │丁○○    │5/60        │
├──┼─────┼──────┤
│ 6  │丙○○    │1/6         │
├──┼─────┼──────┤
│ 7  │庚○○    │1/6         │
└──┴─────┴──────┘
附表二：彰化縣田中鎮○○段116、119地號等2筆土地部分：
┌──┬─────┬──────┐
│編號│共有人姓名│應有部分比例│
├──┼─────┼──────┤
│ 1  │壬○○○  │2/6         │
├──┼─────┼──────┤
│ 2  │乙○○    │5/60        │
├──┼─────┼──────┤
│ 3  │甲○○    │5/60        │
├──┼─────┼──────┤
│ 4  │戊○○    │5/60        │
├──┼─────┼──────┤
│ 5  │丁○○    │5/60        │
├──┼─────┼──────┤
│ 6  │丙○○    │1/6         │
├──┼─────┼──────┤
│ 7  │己○○    │1/6         │
└──┴─────┴──────┘
附表三：訴訟費用負擔之比例
┌──┬─────┬─────────┐
│編號│共有人姓名│訴訟費用負擔之比例│
├──┼─────┼─────────┤
│ 1  │壬○○○  │1/3               │
├──┼─────┼─────────┤
│ 2  │乙○○    │1/12              │
├──┼─────┼─────────┤
│ 3  │甲○○    │1/12              │
├──┼─────┼─────────┤
│ 4  │戊○○    │1/12              │
├──┼─────┼─────────┤
│ 5  │丁○○    │1/12              │
├──┼─────┼─────────┤
│ 6  │丙○○    │1/6               │
├──┼─────┼─────────┤
│ 7  │庚○○    │1/12              │
├──┼─────┼─────────┤
│ 8  │己○○    │1/12              │
└──┴─────┴─────────┘

司法院資訊處製作；財團法人民間司法改革基金會備份。
